【裁判字號】    89,訴,3507
【裁判日期】    900323
【裁判案由】    清償借款
【裁判全文】
臺灣臺北地方法院民事判決  八十九年度訴字第三五○七號
    原      告  聯邦商業銀行股份有限公司
    法定代理人  丁○○
    訴訟代理人  甲○○
    被      告  乙○○
    訴訟代理人  洪三財律師
    被      告  丙○○      籍.
                            現住台北市○○街一五九巷三弄十四號
右當事人間請求清償借款事件，本院判決如左：
    主    文
被告丙○○應給付原告新台幣陸拾柒萬玖仟壹佰零元，及自民國八十六年六月十二
日起至清償日止，按年息百分之九點五計算之利息，暨自民國八十六年六月十二日起
至清償日止，按上開利率百分之二十計付之違約金。
原告其餘之訴駁回。
訴訟費用由被告丙○○給付二分之一，餘由原告負擔。
本判決原告勝訴部分，於原告以新台幣貳拾萬元為被告丙○○供擔保後，得假執行
。
原告其餘假執行之聲請駁回。
    事    實
甲、原告方面：
  一聲明：
    (一)被告應連帶給付原告新台幣（下同）六十七萬九千一百零三元，及自民國八十
      六年六月十二日起至清償日止，按年息百分之九點五計算之利息，暨自民國八
      十六年六月十二日起至清償日止，按上開利率百分之二十計付之違約金。
    (二)原告願供擔保請准宣告假執行。
  二陳述：
    (一)被告乙○○於民國八十四年五月九日邀同被告丙○○為連帶保證人，向原告借
      款二百八十二萬元，約定利息按年息百分之九點五計付，遲延履行時，除仍按
      上開利率計息外，逾期在六個月內者，另按上開利率百分之十，逾期超過六個
      月部分，另按上開利率百分之二十計付違約金。
    (二)詎被告乙○○於借款後未依約按期還款，依約已喪失期限利益，借款視為全部
      到期，經原告聲請台灣桃園地方法院民事執行處拍賣抵押物，就其賣得價金抵
      償部分本金、利息及違約金外，尚有如聲明所示之本息、違約金迄未獲償。爰
      依消費借貸及連帶保證之法律關係，請求被告連帶清償借款，為此提起本件訴
      訟。
    (三)對被告抗辯所為陳述：
      1.原告雖於他項權利變更契約書上用印，將抵押權設定之債務人及義務人由被
        告乙○○變更為被告丙○○，惟並不能因此認為原告同意將該借款債務由被
        告丙○○承擔，更不因此免除被告乙○○之還款責任。且依原告之作業程序
        ，若同意由第三人承擔借款人之借款債務或代為清償，將徵取「債務承擔契
        約書」或「變更借據約定書」，惟本案被告皆無法提出任何契據書類以證明
        有債務承擔或代為清償之事實。
      2.原告於八十五年十二月間以被告丙○○為債務人聲請台灣板橋地方法院拍賣
        抵押物，係因本件不動產已於八十五年四月二十六日過戶於被告丙○○名下
        ，且被告丙○○亦為本件借款之連帶保證人，故聲請拍賣抵押物之債務人為
        被告丙○○而非乙○○，因此被告乙○○主張聲請法院拍賣抵押物之債務人
        為丙○○即表示原告同意借款債務由被告丙○○承擔一事，顯無理由。
      3.被告丙○○於八十五年三月十四日於原告銀行開戶並不能證明係用以清償被
        告乙○○之借款債務，且其存款餘額最高僅五百三十八元，更無法以此清償
        被告乙○○之借款。
  三證據：提出借據二紙、台灣板橋地方法院民事執行處通知及抵押權設定契約書各
          一紙、土地及建物登記簿謄本、開戶資料、單筆授信攤還及收息記錄查詢
          單各一份為證。
乙、被告乙○○方面：
  一聲明：
    (一)原告之訴駁回。
    (二)如受不利益判決，願供擔保請准宣告免為假執行。
  二陳述：
    (一)被告乙○○雖於八十四年間向原告借款，並提供所有之房地抵押予原告，惟被
      告乙○○於八十五年四月間即將其借款債務移轉與另一被告丙○○，連同其所
      有設定抵押之房地一併移轉予被告丙○○，業經原告同意該項債務移轉予被告
      丙○○承擔，並與被告丙○○訂立契約在案，此亦為原告所自認。再者，原告
      於八十六年間聲請拍賣抵押物求償，亦以被告丙○○為債務人，是故被告乙○
      ○對原告並無任何借款債務，原告起訴主張被告乙○○應與被告丙○○負連帶
      清償責任云云，於法自屬無據。
    (二)原告既與被告丙○○訂立他項權利變更契約書，約定債務人（即借款人）由被
      告乙○○變更為被告丙○○，足證原告確同意被告乙○○之借款債務移轉予被
      告丙○○承擔，今原告請求被告乙○○連帶清償借款，於法顯無理由。
    (三)況且依目前不動產登記實務，抵押權之「債務人」為借款人，而「義務人」為
      抵押物所有權人，故抵押權之債務人變更自足為債務承擔之證明。又依常理，
      原告如未同意本件借款債務移轉予被告丙○○承擔，自無同意將抵押權之債務
      人變更為被告丙○○之可能，此亦經證人林繼釧結證：「實務上在抵押物所有
      權與債務一併移轉時，才需要辦抵押權之義務人及債務人變更」在案，是原告
      自應就其僅同意抵押權之債務人變更為丙○○，而未同意被告丙○○承擔借款
      債務乙節，負舉證責任。
    (四)另查原告確同意被告乙○○之借款債務移轉予被告丙○○承擔，並約定該借款
      債務日後由被告張華負責清償，就此業經證人林繼釧結證：「八十五年四月二
      十五日或二十六日我與乙○○、丙○○一起到聯邦銀行營業部與翁經理洽談，
      當天討論的內容包括將抵押物所有人變更為丙○○，以後貸款也由丙○○負責
      繳納，當天聯邦銀行的經理有同意這兩件事」屬實，並經被告丙○○陳明：「
      我向該銀行（指原告）一位經理說房子要過戶到我名下，以後貸款由我負責繳
      納，銀行當時也同意」在案，益見原告空言否認其同意被告乙○○之借款債務
      移轉予被告丙○○承擔云云，純屬推諉之詞，而非實在。
    (五)又依銀行貸款實務，在抵押物所有權與債務一併移轉時，才需要辦抵押權之義
      務人及債務人變更，就此業經證人林繼釧證實在案，而本件原告既與被告丙○
      ○訂立契約，同意抵押權之義務人及債務人變更為被告丙○○，更足證原告確
      同意被告乙○○之借款債務移轉予被告丙○○承擔無疑。
    (六)再查被告丙○○曾於原告銀行開設帳號00000000000之三帳戶，以
      資清償其所承擔之系爭借款債務，足見原告確同意被告乙○○之借款債務移轉
      予被告丙○○承擔無疑，就此業經原告自認被告丙○○開立前開帳戶在案，並
      有該帳戶之開戶資料為證。
    (七)更查抵押權為從權利，不得由債權分離而為讓與，倘若原告未同意系爭借款債
      務連同抵押物一併移轉予被告丙○○，其自不得將本件抵押權與債權分離，單
      獨將抵押權移轉，改由被告丙○○為抵押人及債務人，而仍對被告乙○○享有
      抵押權所擔保之借款債權，是故原告既與被告丙○○訂立契約，同意抵押權之
      義務人及債務人（即借款人）變更為被告丙○○，依法原告自係同意被告乙○
      ○之借款債務移轉予被告丙○○承擔，原告一再空言否認，顯無可採。
    (八)末查債務承擔之承認並非要式行為，不以訂立書面或踐行其他手續為必要，只
      債權人為同意之意思表示，即生效力，此觀民法第三百零一條自明。是故本件
      於原告同意系爭借款債務移轉予被告丙○○承擔時，即生債務承擔之效力，至
      於被告丙○○是否依原告之要求辦理其他手續，則與債務承擔之效力完全無涉
      。
  三證據：提出土地建築改良物他項權利變更契約書、他項權利證明書各一紙為證，
          並聲請訊問證人林繼釧。
丙、被告丙○○方面：
    被告丙○○未於最後言詞辯論期日到場，惟據其以前到庭所為陳述略為：
  一聲明：原告之訴駁回。
  二陳述：
    (一)系爭借款為房屋貸款，因八十四年間購屋時，伊在外有負債，故以被告乙○○
      之名義購屋且向原告借款，嗣八十五年間伊向被告乙○○表示希望房地能過戶
      到伊名下，被告乙○○也同意，二人遂與原告之經理聯絡，表示系爭房地要辦
      理過戶，以後貸款由伊負責繳納，徵得原告同意後，遂委請代書林繼釧辦理相
      關手續，伊並因而在原告銀行開戶準備供繳納貸款用。
    (二)系爭借款應由伊負責償還，與被告乙○○無涉，但目前無力清償。
    理    由
甲、程序方面：
  一本件依兩造簽訂之借據其他約定事項第十二條規定，已合意由本院為第一審管轄
    法院，本院自有管轄權，合先敘明。
  二被告丙○○未於最後言詞辯論期日到場，核無民事訴訟法第三百八十六條所列各
    款情形，應依原告之聲請，由其一造辯論而為判決。
乙、得心證之理由：
  一原告主張被告乙○○向之借款未償，被告丙○○為連帶保證人之事實，已據其提
    出與陳述相符之借據、台灣板橋地方法院民事執行處通知等件為證。被告對該筆
    借款迄今仍有如主文第一項所示金額尚未清償完畢之事實均不爭執，惟辯稱該筆
    借款債務已於八十五年四月間由被告丙○○承擔，被告乙○○並無清償義務等語
    ，是本件應審究者，厥為被告間之債務承擔契約，是否業經原告承認，被告乙○
    ○得以脫離原債務關係，對系爭借款不負清償之責。
  二經查：
    (一)系爭借款於八十四年四月廿七日由被告乙○○提供其所有坐落台北縣新莊市○
      ○段六八五地號土地，應有部分一萬分之三十，及其上建號三八八二號門牌台
      北縣新莊市○○路一九八號八樓之一房屋（下稱系爭房地）為擔保物，由原告
      設定擔保金額三百三十萬元之最高限額抵押權，抵押權設定之義務人、債務人
      均為被告乙○○，嗣系爭房地之所有權於八十五年四月二十六日移轉登記予被
      告丙○○，並於同年四月廿九日變更前開抵押權設定之義務人、債務人為被告
      丙○○等事實，為兩造所同認，復有抵押權設定契約書、土地建築改良物他項
      權利變更契約書、他項權利證明書、土地及建物登記謄本在卷可稽，均堪信為
      真正。
    (二)被告丙○○陳稱系爭房地當初係以被告乙○○之名義購買，且由被告乙○○為
      借款人向原告辦理房地抵押借款，嗣於八十五年間被告二人合意將系爭房地所
      有權移轉登記予被告丙○○，並約定此後該筆貸款由被告丙○○負責清償一節
      ，為原告所不爭執，則被告間已就系爭借款成立免責之債務承擔契約，洵堪認
      定。
    (三)系爭借款為房地抵押貸款，於該筆借款後，被告乙○○並未另行向原告借款，
      是其以系爭房地設定抵押權予原告，目的乃在於擔保該筆借款債權之實現，應
      屬無疑。而證人即當初承辦系爭房地所有權移轉登記之代書林繼釧到庭結證稱
      ：「八十五年四月廿五或廿六日我與乙○○、丙○○一起到聯邦銀行營業部與
      翁經理洽談，當天談論的內容包括將抵押物所有人變更為丙○○，以後貸款也
      由丙○○負責繳納，當天聯邦銀行的經理有同意這兩件事，但雙方並沒有簽署
      其他文件或辦其他手續。當天談好之後，我就回去準備一些文件，等相關文件
      準備好之後，我就將這些文件送回聯邦銀行用印：：：」等語（見本院八十九
      年十月二十四日言詞辯論筆錄）。被告二人就渠等已成立免責債務承擔契約一
      節，既已偕同證人到原告營業處所告知原告，並進而在系爭房地所有權移轉登
      記予被告丙○○之後，另將前開抵押權設定之義務人、債務人一併變更為被告
      丙○○，顯見原告已承認被告二人就系爭借款債務所成立之免責債務承擔契約
      。蓋抵押物所有權之移轉並不影響抵押權人行使抵押權，若抵押權人之債權未
      獲滿足，縱該抵押物之所有權人於抵押權設定後發生，抵押權人仍得聲請拍賣
      抵押物以獲償，是以若僅為抵押物所有權之移轉，本無須得原告同意即可辦理
      ，今被告二人除將系爭房地之所有權移轉登記予被告丙○○外，並於得原告同
      意後，一併將抵押權設定之義務人、債務人皆變更為被告丙○○，若非原告已
      同意系爭借款債務由被告丙○○負責償還，何須如此大費周章？從而，原告陳
      稱並未同意由被告丙○○承擔系爭借款債務云云，應認與事實不符，並無可採
      。
    (四)再者，被告丙○○陳稱其於承擔系爭借款債務後，曾在原告銀行開立帳戶，預
      備由該帳戶扣繳貸款本息，有開戶資料一份在卷可佐，雖該帳戶於開立後並無
      金錢進出，然被告丙○○於得原告同意承擔債務後未依約攤還本息，僅屬其未
      履約，並不能以此推翻原告已同意由其承擔債務之事實。是以，原告以該帳戶
      餘額不足清償貸款本息等語，作為否認曾承認被告間免責債務承擔契約之論據
      ，要不足取。
    (五)又債權人承認債務人與第三人間之債務承擔契約，該承認並非要式行為，只要
      債權人向債務人及第三人為認許之意思表示即可當之。由前開證人林繼釧之證
      述，足證原告已同意系爭債務由被告丙○○承擔，則原告另以依其作業慣例，
      如同意債務承擔須另行徵信、換約，本件並未踐行該等手續，顯見原告未同意
      債務承擔云云為辯，亦難採信。
    (六)綜上，被告間就系爭借款債務已成立免責債務承擔契約，該借款債務應由被告
      丙○○負責清償，該債務承擔契約並已經原告承認之事實，業堪認定，從而，
      被告乙○○抗辯其無清償系爭借款債務之義務，自屬有據。
  三綜上所述，原告依據消費借貸之法律關係，請求被告丙○○給付借款六十七萬九
    千一百零三元，及自八十六年六月十二日起至清償日止，按年息百分之九點五計
    算之利息，暨自八十六年六月十二日起至清償日止，按上開利率百分之二十計付
    之違約金，為有理由，應予准許。其另依據消費借貸之法律關係，訴請被告乙○
    ○應連帶清償上開本息、違約金，於法無據，應予駁回。
  四原告陳明願供擔保，聲請宣告假執行，就其勝訴部分，核無不合，爰酌定相當擔
    保金額准許之；至原告敗訴部分，其假執行之聲請已失所附麗，應予駁回。
  五兩造其餘主張及攻擊防禦方法，核與判決結果無影響，爰不再一一論列，附此說
    明。
據上論結，原告之訴為一部有理由，一部無理由，依民事訴訟法第三百八十五條第一
項前段、第七十九條但書、第三百九十條第二項，判決如主文。
中      華      民      國    九十    年      三      月     二十三     日
                                            民事第二庭法      官  陳婷玉
右為正本係照原本作成
如對本判決上訴，須於判決送達後廿日內向本院提出上訴狀
中      華      民      國    九十      年    三        月    二十三    日
                                                      法院書記官  王  儀


司法院資訊處製作；財團法人民間司法改革基金會備份。
